【裁判字號】    94,交上易,221
【裁判日期】    950316
【裁判案由】    過失傷害
【裁判全文】
臺灣高等法院刑事判決               94年度交上易字第221號
上  訴  人  臺灣桃園地方法院檢察署檢察官
被      告  丙○○
選任辯護人  李明諭律師
            陳逸華律師
            蔡鎮隆律師
上列上訴人因被告過失傷害案件，不服臺灣桃園地方法院94年度
交易字第220號，中華民國94年7月18日第一審判決（聲請簡易判
決處刑案號：臺灣桃園地方法院檢察署92年度偵字第4355號），
提起上訴，本院判決如下：
    主  文
上訴駁回。
    理  由
一、聲請簡易判決處刑意旨略以：被告丙○○於民國91年10月14
    日凌晨四時許，駕駛車號5Ｄ─8637號自用小客車（下簡稱
    Ａ車），搭載葉嬋鳴、乙○○及告訴人甲○○，行經國道一
    號高速公路42.3公里北向處（桃園縣蘆竹鄉）時，被告原應
    注意車前狀況，與前車保持安全距離，隨時採取必要安全措
    施，而依當時情形又無不能注意之情事，竟疏於注意及此，
    貿然高速行駛，煞車不及而追撞前車，導致車輛突然停止，
    適有丁○○（過失傷害罪嫌部分，業經告訴人撤回告訴，由
    檢察官為不起訴處分）所駕駛車號Ｖ3─5882號自用小客車
    （下簡稱Ｂ車）行經該處，亦煞車不及而撞及被告駕駛之Ａ
    車，致乘客即告訴人受有右側脛腓骨開放性骨折、左側脛腓
    骨封閉性骨折及右腳截肢之傷害，因認為被告涉犯刑法第28
    4條第1項後段之過失重傷害罪嫌【聲請簡易判決處刑書原認
    被告涉犯刑法第284條第1項前段之過失傷害罪嫌，但檢察官
    於原審審理時當庭以言詞更正被告所為，係涉犯刑法第284
    條第1項後段之過失重傷害罪（見原審94年度交易字第220號
    卷第21頁）。】。
二、按犯罪事實應依證據認定之，無證據不得認定犯罪事實；不
    能證明被告犯罪者，應諭知無罪之判決，刑事訴訟法第154
    條第2項、第301條第1項定有明文。又所謂認定犯罪事實之
    證據，係指足以認定被告確有犯罪行為之積極證據而言，苟
    未能發現相當證據，或證據不足為不利於被告事實之認定時
    ，即應為有利於被告之認定，更不必有何有利之證據，亦不
    能以推測或擬制之方法，以為裁判基礎，最高法院29年上字
    第3105號、40年台上字第86號、56年台上字第807號判例意
    旨可資參照。次按刑法上之過失，其過失行為與結果間，在
    客觀上有相當因果關係始得成立。所謂相當因果關係，係指
    依經驗法則，綜合行為當時所存在之一切事實，為客觀之事
    後審查，認為在一般情形下，有此環境、有此行為之同一條
    件，均可發生同一之結果者，則該條件即為發生結果之相當
    條件，行為與結果間即有相當之因果關係。反之，若在一般
    情形下，有此同一條件存在，而依客觀之審查，認為不必皆
    發生此結果者，則該條件與結果不相當，不過為偶然之事實
    而已，其行為與結果間即無相當因果關係，最高法院76年台
    上字第192號判例、83年度台上字第4753號判決可資參照。
    另刑法第15條第1項及第2項固分別明定「對於一定結果之發
    生，法律上有防止之義務，能防止而不防止者，與因積極行
    為發生結果者同。」、「因自己行為致有發生犯罪結果之危
    險者，負防止其發生之義務。」，然該條所稱「能防止而不
    防止者」，應以本人能力為標準【最高法院24年度總會決議
    （六）參照】，因此可知對於一定結果之發生有防止義務之
    人，於案發當時若無履行該義務之能力，縱然其未履行義務
    ，亦不能科以刑責。
三、本件檢察官認被告涉有上開過失重傷害之犯行，無非以被告
    坦承駕駛Ａ車追撞前車之事實，核與告訴人之指訴及證人葉
    嬋鳴、乙○○之證述情節相符，並有交通事故調查報告表及
    告訴人驗傷診斷證明書在卷可憑，足證被告駕車有疏未注意
    車前狀況與前車保持安全距離之過失，且告訴人受有傷害，
    二者間自有相當因果關係等為其依據。訊據被告固坦承91年
    10月14日凌晨四時許，有駕駛Ａ車搭載葉嬋鳴、乙○○及告
    訴人，並有撞及前方之砂石車等情，然堅決否認有何過失致
    告訴人重傷害之犯行，辯稱：伊所駕駛Ａ車撞及前方之砂石
    車後，因Ａ車之車前蓋已經掀起，所以先處理車前蓋之狀況
    ，伊請乙○○處理三角架事宜，因丁○○撞及速度太快，伊
    不及處理，伊已盡義務，伊無刑責等語。
四、經查：
  (1)本件連環車禍發生於91年10月14日凌晨4時許，在國道一號
    高速公路42.3公里北向處（桃園縣蘆竹鄉），先由被告所駕
    駛Ａ車（搭載甲○○、葉嬋鳴及乙○○）車頭撞及前方之砂
    石車後，Ａ車橫向（車頭朝東）停於上開公路北向最外側車
    道上，再由證人丁○○所駕駛Ｂ車車頭在此最外側車道上，
    撞及Ａ車右側後半段之事實，業據被告供承在卷，核與證人
    即告訴人甲○○及證人葉嬋鳴、乙○○、丁○○暨證人即至
    現場處理之警員朱保岳所證述之情節相符，且有交通事故調
    查報告表及車禍發生後Ａ車及Ｂ車尚留在車禍現場所拍攝之
    照片八幀附卷可稽，是此部分事實堪予認定。
  (2)被告所駕駛Ａ車因疏未注意車前狀況，與前車保持安全距離
    ，致於上開時地撞及前方之砂石車之事實，業據被告供承在
    卷，核與證人即告訴人甲○○及證人葉嬋鳴、乙○○所證述
    之情節大致相符，是足認因被告之過失，致其所駕駛Ａ車撞
    及前方之砂石車之事實無誤。
  (3)被告所駕駛Ａ車撞及前方之砂石車後於Ｂ車撞上Ａ車前，Ａ
    車上之人員下車先後順序，首先為被告，次為乙○○，再來
    為葉嬋鳴，最後始為告訴人，且告訴人於Ｂ車撞上Ａ車前其
    尚未受到任何傷害，及告訴人係自行下車並非被告命其下車
    之事實，業據告訴人自承在案，核與證人葉嬋鳴、乙○○所
    證述及被告所供述之情節大致相符，是此部分事實亦堪認定
    。
  (4)告訴人自Ａ車右側後車門下車，但告訴人僅一支腳跨出去，
    尚未完全下車時，證人丁○○未保持安全距離，致煞車不及
    撞上Ａ車，使告訴人受有右側脛腓骨開放性骨折、左側脛腓
    骨封閉性骨折及右腳截肢之傷害，因證人丁○○賠償告訴人
    新台幣三百萬元，告訴人撤回對丁○○之告訴，嗣經檢察官
    對丁○○為不起訴處分之事實，業據告訴人證述在卷（見偵
    查卷第3頁背面、第16頁、第31頁背面，原審92年度桃交簡
    字第1272號卷第12頁，原審94年度桃交簡緝字第1號卷第32
    頁、第56頁），核與證人丁○○所證述之情節相符，且有告
    訴人受傷後就診之長庚紀念醫院診斷證明書及財團法人長庚
    紀念醫院（林口）分院92年10月3日（92）長庚院法字第115
    4號函，暨告訴人與丁○○和解之桃園縣八德市調解委員會
    調解書，及檢察官對丁○○之不起訴處分書附卷可參，是此
    部分事實亦可堪認定。
  (5)如前述被告所駕駛Ａ車撞及前方之砂石車後告訴人並未受傷
    ，而告訴人之受傷係丁○○駕駛Ｂ車撞及Ａ車後所造成，參
    諸最高法院前開判例及判決意旨，可知本件告訴人之受傷與
    被告駕駛Ａ車因過失撞及前方之砂石車間，客觀上並無相當
    因果關係。而檢察官係以被告駕駛Ａ車，因被告之過失撞及
    前方之砂石車後，自然被告有擺設三角架並協助告訴人至安
    全地點之義務，然被告卻未履行此等義務，被告應就其不作
    為之過失負責為由提起上訴（見檢察官上訴書），再參諸前
    開最高法院24年度總會決議意旨，可見被告是否犯刑法第28
    4條第1項後段之過失重傷害犯行，端賴其有無擺設三角架並
    協助告訴人至安全地點之義務，若被告確有此等義務，而其
    有無能力履行而定。
  (6)按汽車在行駛途中，因機件故障或其他緊急情無法繼續行駛
    時，應滑離車道在路肩停車待援，並在故障車輛後方50公尺
    至100公尺處設置車輛故障標誌，若汽車無法滑離車道亦應
    在故障車輛後方50公尺至100公尺處設置車輛故障標誌，並
    通知警方協助處理，業經為高速公路交通管制規則第14條第
    1項及第2項規定甚明。而被告為Ａ車之駕駛而告訴人為Ａ車
    之乘客，又本件車禍發生地點在國道高速公路上，且如前述
    被告對Ａ車撞及前方之砂石車有過失，因此被告自負有遵守
    上開高速公路交通管制規則第14條有關應滑離車道在路肩停
    車待援，並在故障車輛後方50公尺至100公尺處置車輛故障
    標誌以避免車內乘客發生危害之義務無誤。
  (7)徵之被告於本院稱Ａ車撞及前方之砂石車後，Ａ車車頭引擎
    蓋翹起來，其首先下車試著壓下引擎蓋，但後來也壓不下去
   （見本院95年1月26日準備程序筆錄）及被告於原審稱Ａ車引
    擎蓋如果不壓，Ａ車無法駛到路肩停放（見原審94年度交易
    字第220號卷第26頁），證人葉嬋鳴亦稱車禍發生後，Ａ車
    在冒煙，因此大家也就跟著下車（見原審94年度桃交簡緝字
    第1號卷第84頁），及證人朱保岳證稱Ａ車車頭正面受損（
    見原審94年度桃交簡緝字第1號卷第55頁）等情可知，儘管
    引擎蓋壓不下，Ａ車無去駛至到路肩停放，但被告於試著壓
    下引擎蓋，意圖將Ａ車駛至到路肩停放之行為，自仍符合上
    開高速公路交通管制規則第14條應儘可能將汽車滑離車道在
    路肩停車待援以避免車內乘客發生危害之要求。
  (8)如前述被告已履行上開應儘可能將汽車滑離車道在路肩停車
    待援之義務，但其有無遵守上開應在故障車輛後方50公尺至
    100公尺處設置車輛故障標誌義務呢？被告固稱本件車禍發
    生後，其曾要求證人乙○○下車擺設三角架（見原審94年度
    桃交簡緝字第1號卷第58頁，原審94年度交易字第220號卷第
    26頁，本院94年11月22日、95年1月26日準備程序筆錄），
    而證人乙○○亦稱本件車禍發生後，其曾下車擺設三角架（
    見偵查卷第12頁，原審94年度桃交簡緝字第1號卷第114頁）
    ，然證人葉嬋鳴、丁○○及告訴人均否認此情，且證人丁○○更證稱沒有看到三角架（見本院94年12月27日審判程序筆
    錄）徵之被告自承車禍發生當天Ａ車上之三角架放在Ａ車之
    行李箱內，而Ａ車發生第一次車禍（即Ａ車撞及前方之砂石
    車）發生後，至Ａ車發生第二次車禍（即Ｂ車撞及Ａ車）前
    ，Ａ車行李箱並未打開等語（見本院95年1月26日準備程序
    筆錄），可見本件車禍發生後，證人乙○○並未擺設三角架
    ，蓋Ａ車上之三角架既然在Ａ車行李箱內，而當時Ａ車行李
    箱並未打開，證人乙○○如何取得三角架，並進而擺設三角
    架，因此被告及證人乙○○有關本件車禍發生後，證人乙○○曾下車擺設三角架之說詞，均不足採。既然本件車禍發生
    後，現埸未擺設三角架以警告後方來車，可見被告未遵守上
    開應在故障車輛後方50公尺至100公尺處設置車輛故障標誌
    之義務無訛。
  (9)雖然被告未遵守上開應在故障車輛後方50公尺至100公尺處
    設置車輛故障標誌之義務，但被告供承Ａ車撞及前方之砂石
    車後不久，約十多秒後其先下車試著壓下引擎蓋，乙○○同
    時亦接著下車，再經約三十秒後葉嬋鳴下車，葉嬋鳴下車後
    約五至十秒告訴人才下車，其試壓引擎蓋未成功後約十五秒
    至三十秒間Ｂ車就撞上Ａ車（見本院95年1月26日準備程序
    筆錄），核與告訴人於第一次接受警方詢問及原審訊問時均
    稱Ａ車撞及前方之砂石車後至Ｂ車再撞上Ａ車，其前後僅約
    一分鐘左右（見偵查卷第16頁第6行，原審92年度桃交簡字
    第1272號卷第12、13頁）之情節大致相符，足見Ａ車撞及前
    方之砂石車後，時間甚為短暫頂多一分鐘左右，Ｂ車就撞上
    Ａ車，而再參酌證人丁○○稱其看到Ａ車時，煞車就來不及
    ，警察量其看到Ａ車時，離Ｂ車之距離不到十公尺（見本院
    94 年12月27日審判程序筆錄）等情以觀，足證被告下車後
    即使未先試著壓下引擎蓋，就直接去設置車輛故障標誌，亦
    難期待其於一分鐘內能跑到50公尺外之地方設置三角架。蓋
    車禍發生後無論車上之駕駛或乘客受到驚嚇，除了逃命之本
    能反應外其他之意識行為均較平常稍為減緩，乃正常之事；
    而就本件而言，被告履行設置車輛故障標誌義務之正常步驟
    ，係於Ａ車撞及前方之砂石車後，被告首先應從Ａ車左側前
    門下車，再繞到Ａ車後方打開行李箱，進而取出三角架，最
    後持該三角架跑到50公尺外之地方擺設；而世界上100公尺
    賽跑之最佳紀錄為九秒多跑完，另一般年輕人於穿著體育服
    裝、手上未持物品、心無旁騖全力衝刺下跑完100公尺約需
    十多秒，亦為眾所週知之事實，因此換算過來一般年輕人於
    同樣情況下跑完50公尺仍至少需七、八秒；從而受到驚嚇後
    心有餘悸之本件被告，於未穿著體育服裝，且需先由Ａ車前
    門下車，再繞到Ａ車後方打開行李箱，進而取出三角架，最
    後手上還需持該三角架跑50公尺，依常情而言，應無法於一
    分鐘內完成；況且告訴代理人丁俊和律師亦主張「被告根本
    沒有機會也沒有時間去擺設三角架」（見本院94年11月22日
    準備程序筆錄），益徵本件車禍發生後，因時間之窘迫，致
    被告甚難於一分鐘內到50公尺外之地方擺設三角架無誤。準
    此可知，Ａ車撞及前方之砂石車後，要求被告一分鐘內完成
    在50 公尺外之地方設置三角架，以阻止後方車輛追撞，顯
    已超出被告當時之能力。
  (10)告訴人於本院曾具狀聲請傳喚證人乙○○以調查被告於車禍
    發生後如何處理三角架等事宜（見告訴人94年11月22日刑事
    陳報狀），但原審業已進行由檢察官及被告對證人乙○○交
    互詰問之程序，且當時告訴人於原審之代理人唐永洪律師亦
    在場，且表明沒有其他證據要調查（見原審94年度桃交簡緝
    字第1號卷自第113頁至第116頁），況本件如前述被告及證
    人乙○○並未擺設三角架，又檢察官於本院審理時亦表示沒
    有其他證據要調查（見本院95年3月2日審判程序筆錄），足
    見已無再傳喚證人乙○○之必要，附此敘明。
五、綜上所述，被告雖未擺設車輛故障標誌，但因案發當時之狀
    況，致被告不具履行在50公尺外地方擺設車輛故障標誌義務
    之能力，依前開說明，被告之不作為不符合刑法第15條「能
    防止而不防止」之要件，其不作為自與刑法第284條第1項後
    段之過失致重傷罪構成要件有間，自不能以該罪相繩。
六、此外，本院復查無其他積極證據足以證明被告有何檢察官公
    訴人所指之犯行。原審以不能證明被告犯罪，並改依通常程
    序審判而為被告無罪之諭知，其認事用法，核無違誤，應予
    維持。檢察官上訴意旨，仍執陳詞，指摘原判決不當，非有
    理由，應予駁回。
七、至於證人甲○○、葉蟬鳴及乙○○分別證稱，被告於案發前
    曾喝酒駕駛Ａ車一節，由於與本案不具裁判上一罪關係，且
    此情亦未據檢察官起訴，因此被告有無觸犯刑法第185條之3
    之不能安全駕駛動力交通工具罪嫌，宜由檢察官依法另行處
    理，併此敘明。
據上論斷，應依刑事訴訟法第368條，判決如主文。
本案經檢察官沈世箴到庭執行職務。
中    華    民    國    95    年    3     月    16    日
                  臺灣高等法院交通法庭
                      審判長法  官  葉騰瑞
                            法  官  莊明彰
                            法  官  黃俊明
以上正本證明與原本無異。
不得上訴。
                            書記官  廖婷璇
中    華    民    國    95    年    3     月    16    日


司法院資訊處製作；財團法人民間司法改革基金會備份。
